【裁判字號】    94,重上更(三),188
【裁判日期】    950329
【裁判案由】    過失致死等
【裁判全文】
臺灣高等法院刑事判決           94年度重上更(三)字第188號
上  訴  人  臺灣士林地方法院檢察署檢察官
上  訴  人
即  被  告  乙○○
                    之1號
上  訴  人
即  被  告  戊○○
上列二人共同
選任辯護人  簡嘉宏律師
            蔡順雄律師
            曹詩羽律師
上列上訴人因過失致死等案件，不服臺灣士林地方法院86年度訴
字第49號，中華民國86年7 月31日第一審判決（起訴案號：臺灣
士林地方法院檢察署85年度士相字第10618 號），提起上訴，本
院判決如下：
    主  文
原判決撤銷。
乙○○、戊○○均無罪。
    理  由
一、公訴意旨略以：被告乙○○係臺北縣汐止鎮○○路○段378號
    「古城有限公司」（下稱古城公司）負責人，戊○○係古城
    公司於81年6 月30日，投標承攬臺北縣汐止鎮公所發包之汐
    止鎮大尖山涼亭美化工程，自82年7 月27日開工，工期60日
    ，至同年9 月29日完工之「大尖臨觀」石雕涼亭（下稱臨觀
    亭）建築工務實際負責人，均為從事業務之人。竟疏於細究
    大陸地區公有「廈門美術工藝公司」（下稱廈門公司）所設
    計施作於大陸廈門地區之石板組合式石雕涼亭，因石造工程
    耐震度極差，以榫頭接合方式設計，因石柱樑未接合穩固，
    則至少石柱應固定於基礎上，以符結構學原理，又其基座以
    水泥漿固定不易，應以鐵件固定為宜，即廈門公司所設計、
    建造之涼亭，因地未宜，不適用於地震頻繁之臺灣省地區，
    又工程施工，應按圖施作，該石材重量甚沈，基座應力求水
    平穩定，否則難耐力學考驗，惟被告等仍逕向廈門公司購買
    同式石材，按廈門公司之圖施設不適於臺灣省地理特性之臨
    觀亭1 座，並於施工時疏未按圖將石柱深入ＲＣ基礎1點5公
    尺，而置於基礎表面，未將石柱固定於基礎版，致臨觀亭於
    完工後，本署勘驗時編號（下均以此編號稱之）一（或東一
    柱）、九（或西一柱）即倒塌端石柱方向之混凝土基座因地
    理上自然變革土層下陷，基礎版下沈約5 公分，產生不水平
    現象，使各石柱受力不均，於85年6 月23日15時45分許，在
    臨觀亭為靜定結構體時，即隨時有倒塌之虞，一有小力，即
    可倒塌。嗣85年6 月23日15時許，庚○○攜妻即甲○○之女
    卓慧美、友人黃安蒂即己○○之女、林佩玉即丙○○之女共
    遊大尖山適遇雷雨入臨觀亭內躲避時，因庚○○、卓慧美坐
    於編號十一（即西二柱）與編號九柱間石椅，林佩玉在編號
    一柱旁向左走動、黃安蒂立於編號十四（即東二柱，未倒）
    柱旁時，及風自東向西入亭，臨觀亭受力均在低斜向時，編
    號一柱因受力不支斷裂，亭頂斜向西滑，使編九柱遭拉斷，
    亭頂倒塌，致卓慧美、林佩玉、黃安蒂等三人遭石板重力壓
    落，當場死亡。庚○○因摔出椅外，倖免於死，惟亦受截肢
    之重傷害。因認被告二人涉犯刑法第276條第2項業務過失致
    人於死、同法第284條第2項後段業務過失致重傷害等罪嫌云
    云。
二、按事實之認定，應憑證據，如未能發現相當證據，或證據不
    足以證明，自不能以推測或擬制之方法，以為裁判基礎；又
    認定不利於被告之事實，須依積極證據，苟積極證據不足為
    不利於被告事實之認定時，即應為有利於被告之認定，更不
    必有何有利之證據。又認定犯罪事實所憑之證據，雖不以直
    接證據為限，間接證據亦包括在內；然而無論直接或間接證
    據，其為訴訟上之證明，須於通常一般之人均不致有所懷疑
    ，而得確信其為真實之程度者，始得據為有罪之認定，倘其
    證明尚未達到此一程度，而有合理之懷疑存在時，事實審法
    院復已就其心證上理由予以闡述，敘明其如何無從為有罪之
    確信，因而為無罪之判決，尚不得任意指為違法。最高法院
    分別著有40年度台上字第86號、30年度上字第816 號、76年
    台上字第4986號判例可參。
三、公訴人指控被告二人有上揭犯行，無非係以告訴人之指訴，
    及本件涼亭不適合臺灣省地理上多震之特殊情形、其結構方
    式不合於臺灣地區建築方式、本亭石柱與基版結合未按設計
    圖要求施為、臨觀亭基礎未固，基座版業生傾斜下陷，及本
    件涼亭倒時，臨觀亭已處於隨時可塌之不安全狀況下之判定
    ，亦經囑請臺北市建築師公會鑑定，現場絕無發現有關雷擊
    之現象及電弧痕跡等情，為其主要論據。
四、訊據上訴人即被告乙○○、戊○○均堅決否認有何業務過失
    致死、致重傷害犯行，乙○○辯稱：伊雖係古城公司負責人
    ，惟僅洽購涼亭石材及對外訂約而已，並不負責現場施工，
    該涼亭施工地點係汐止鎮公所指定，施工材料亦為鎮公所提
    供，且該石板榫接方式設計之使用，係經業主汐止鎮公所核
    可，並由汐止鎮公所交付欣德公司設計藍圖，古城公司已按
    圖施工，並無過失。況古城公司承包汐止鎮公所發包之同型
    涼亭為數甚多，除「臨觀亭」發生倒塌外，其餘迄今均完好
    ，顯非涼亭之設計或施工有何問題，況施工時伊人在國外，
    本件伊無過失等語。戊○○辯稱：臨觀亭係由伊負責現場施
    工，均依汐止鎮公所交付之工程設計藍圖，並無不依圖施作
    情形，依公所交付之藍圖上所載，該涼亭支柱均係豎立在基
    礎版上，並不需將支柱嵌入基礎版中一點五公尺，檢察官及
    鑑定人係誤將伊嗣後繪製交予汐止鎮公所供為變更設計用之
    設計圖，認係汐止鎮公所原始之設計藍圖所致，該鑑定依錯
    誤之設計圖認定伊未按圖施工涉有過失，顯然無據。且原設
    計圖中所載之「花崗原石／地基石一．五Ｍ」，係指基礎版
    面積一．五坪，本件工程施工，悉在汐止鎮公所監工下完成
    ，施工中為強固，更在公所同意下，在基座之混凝土中加設
    二條鋼筋，以增加基座強度，並無偷工減料，復已通過驗收
    ，且逾保固1 年期間，在完工後至本件事故發生前，汐止地
    區發生多次強震及颱風侵襲，臨觀亭及同由古城公司施工之
    相同結構其他涼亭均未倒塌，可知臨觀亭堅固不易倒塌，而
    發生事故當時，雷雨交加，該涼亭應係遭雷擊致倒塌，非施
    工或設計或涼亭材料本身有何問題，伊並無過失等語。
五、經查：
(一)被告乙○○係古城公司之負責人，負責該公司對外洽買建材
    、簽訂契約業務，被告戊○○則為該公司經理，負責該公司
    承攬之建築工地現場監工。80年間經比價決標程序，古城公
    司以95萬元價格售予汐止鎮公所「花崗石涼亭（組合桌）2
    座」，乃將古城公司購自廈門公司之石板組合式石雕涼亭規
    格圖樣，交付汐止鎮公所，再由公所將該規格圖樣交付與公
    所訂有工程設計工作合約書之案外人欣德公司，要求欣德公
    司依該規格圖樣描繪工程設計圖，再交由公所據該新設計圖
    ，核准變更欣德公司原所設計之木造涼亭設計藍圖，供為汐
    止鎮公所爾後發包涼亭工程之設計藍圖。嗣汐止鎮公所於81
    年6 月30日，以欣德公司依乙○○所交付之規格圖樣繪製之
    工程設計藍圖，辦理「汐止鎮大尖山涼亭美化工程」招標，
    由古城公司於同日上午10時30分許，以105 萬元標得汐止鎮
    大尖山頂「臨觀亭」之興建工程等情，業據被告乙○○、戊○○供明，復有80年10月7日工程合約、81年5月間工程設計
    工作合約書、81年6 月30日工程合約、台北縣汐止鎮公所85
    年7月2日85北縣汐建字第16656號函（見相字第506號卷第46
    頁）所附之「大尖山石雕涼亭工程」檔案憑證69張（含設計
    圖、准予發包簽呈、延時開工、勿扣款申請書及簽呈、追加
    工程款、議價簽呈、估價單、工程估驗單、議定書、石材載
    貨憑證、開工申請書、監工日報、氣候表、完工申請書、驗
    收紀錄、保固切結書、工程請款單、請款申請書、工程結算
    驗收證明書、結算明細表、撥款簽呈、傳票、憑證、保險單
    及照片，外放）、汐止鎮公所87年1 月21日（87）北縣汐建
    字第01716 號函（見上訴卷第88頁）及函附之工程合約書各
    乙份在卷足稽。而古城公司所建造之汐止鎮大尖山頂「臨觀
    亭」，嗣於85年6月23日下午3時45分許倒塌，造成被害人卓
    慧美、林佩玉、黃安蒂，遭石板重力壓落死亡，亦經台灣士
    林地方法院檢察署檢察官督同法醫師相驗明確，有相驗屍體
    證明書、驗斷書、勘驗筆錄及現場照片在卷可稽。
(二)上開「臨觀亭」之工程設計圖由台北縣汐止鎮公所交由欣德
    公司繪製，復據該公司負責人王啟賢證稱：「圖是我公司的
    圖沒錯，是公所確認的，．．．」、「（石雕涼亭）是公所
    指定的，施工的建材從木雕改為石雕，也是公所的意見」（
    見原審卷第72頁反面、第73頁），且有上揭台北縣汐止鎮公
    所與欣德公司間所訂立之工程設計工作合約書明白約定：「
    台北縣汐止鎮公所（以下簡稱甲方）為委託欣德工程顧問有
    限公司（以下簡稱乙方）辦理鎮內大尖山．．．涼亭美化工
    程設計．．．」足證（見原審卷第25頁、第56頁）；再參酌
    上開工程設計工作合約書第4 條約定，欣德公司應負責之工
    作項目，包括察勘工程基地、繪製工程細部設計圖等項，而
    該「臨觀亭」係屬花崗石涼亭組，其結構設計是否適合於台
    灣地區，以該案外人欣德公司係職司建築工程設計之專業，
    且基於與該鎮公所之上開合約義務，尤無不知、不查之理。
    被告向台北縣汐止鎮公所承攬該工程如係依欣德公司所繪製
    之設計圖施作，即不能令被告就該涼亭之結構設計耐震度不
    佳之花崗石涼亭組是否適合於地震頻繁之台灣地區乙節負注
    意義務。雖上開花崗石涼亭組係由被告自大陸地區引進，並
    提供其規格圖樣予台北縣汐止鎮公所，再由台北縣汐止鎮公
    所交欣德公司繪製藍圖，充其量僅屬建議性質，是否採用，
    完全繫於該鎮公所及欣德公司自行斟酌決定。卷附石涼亭結
    構說明書雖載：「六根石柱下方通過柱珠直插入地基石內部
    ，中下部有欄杆加固，起到穩定柱底結構的作用」等語 (原
    審卷第61頁) ，亦僅係供鎮公所、欣德公司設計之參考，被
    告亦提交鎮公所供參，並未隱匿，尚難執此遽認被告有過失
    行為。
(三)本件經送台北市建築師公會鑑定，依卷存該會鑑定報告書所
    載，認依結構學原理，石柱樑若未接合穩固，則至少石柱應
    固定於基礎，或如設計示意圖深入ＲＣ基礎1.5M。鑑定人林
    昇平建築師就此亦於本院更二審時證稱：「我們是依據設計
    圖鑑定，設計圖是鎮公所提供的，我們是照實圖來看，但是
    一定要深入到基礎才會穩固。被告石柱底下只是到地平而已
    ，沒有深入到地基的基礎，依照設計圖應該是要從地面到地
    底下一點五公尺。建築者應該要照建築圖說，涼亭也是一樣
    應該要到地底下才行，才會穩定，一般都要深入到地底下基
    礎才會穩定。」 (見本院更二卷第18頁) ，然被告堅指石柱
    已固定於基礎上，依圖所示並不需深入ＲＣ基礎1.5Ｍ 。查
    欣德公司於系爭設計圖上所載「花崗原石／地基石一．五Ｍ
    」，依卷存該圖示箭頭係指向地基非指向石柱，該石柱地面
    部分為250公分，地下部分則記為15及12，依比例亦顯非1.5
    公尺，再依證人即汐止鎮公所承辦人員孫天倫於原審審理時
    證稱：「依簽呈（基礎版面積）是1．5坪」；證人即汐止鎮
    公所承辦人員戴慶良亦證稱：「（基座）是以橫的面積來計
    算，不是以深度來計算」「是以每塊七吋來計算」（見原審
    卷第74頁反面第136頁反面、第137頁），且估價單亦載明：
    「花崗石涼亭（地基石一座），規格七吋，數量一坪半…」
    ，結算明細表亦載明：「花崗石涼亭（地基石一座），規格
    七吋，1. 5坪…」（見原審卷第80頁、第84頁）。且依卷附
    原設計圖 (上更一卷第99-10頁)，其上並無「花崗原石／地
    基石1．5M」 等文字，而被告戊○○向鎮公所請款時所提估
    價附圖始有上開文字，且有塗改痕跡，則被告戊○○辯稱：
    台北市建築師工會是以塗改過的估價附圖做為鑑定資料致生
    錯誤等語，即可採信。足證上開「臨觀亭」設計圖上所載「
    花崗原石／地基石一‧五Ｍ」，係指基礎版面積為一點五坪
    ，並非指石柱應埋入基礎版中一點五公尺甚明，台北市建築
    師公會就本件為鑑定時，竟以非原設圖作為鑑定資料，且誤
    認係其石柱應埋入基礎版中一點五公尺，洵與事實不符，所
    憑數據既有誤，鑑定報告結論即有疑義，不能遽採。
(四)本件另經被告委請台北市土木技師公會鑑定，該公會乃指定
    會員丁○○技師鑑定，依其鑑定報告認為：就臨觀亭結構學
    原理而言，六根石柱下端能崁入鋼筋混凝土版之基礎內 (柱
    下端近似剛接) 認為係較佳之結構安排，但以柱珠 (增加涼
    亭之古典外觀) 部分柱直徑有縮減 (由27cm縮減為23cm，縮
    減部分長度41cm)，石柱長度與直徑比L/D=311/27= 11.51較
    合理；若要求埋入長度1.5M時縮減部分長度變為41+150=191
    CM (增加石材加工難度，石柱崁入鋼筋混凝土版之基礎部分
    為了套入柱珠卻必須縮減直徑顯不符結構學原理) ，石柱總
    長將成為L=311+150=461CM(石柱太長致石材取得可能很困難
    ，搬運吊裝期間更容易折斷)，L/D=461/23=20.0較不合理，
    另外，鋼筋混凝土板基礎本身厚度亦沒有1.5  M，要求石柱
    崁入鋼筋混凝土板1.5M顯然不合理，故原規格圖樣應可確認
    並無石柱崁入鋼筋混凝土板基礎內1.5M之要求。實際之臨觀
    亭六根石柱下端確為放置於鋼筋混凝土版基礎之上 (柱下端
    部鉸接)，正如同六隻腳之石桌 (將涼亭屋頂部分視為桌面)
    置放於堅固之樓地板表面一般，其穩固性較之四隻腳桌百更
    佳 (六隻腳缺一隻腳時顯然比四隻腳缺一隻腳之情況較好)
    ，花崗原石/地基石僅用於防止涼亭任意移動；因此石柱下
    端放置於鋼筋混凝土板基礎之上前以花崗原石/地基石及柱
    珠夾住 (結構學行為近部分剛接構造，石柱下端崁入鋼筋混
    凝土板基礎內時柱下端較近勻接構造) 配合柱上端接頭在一
    定荷載範圍內其結構學行為近似剛接構造，涼亭在一定荷載
    範圍內仍然是符合結構學穩定原理 (東一柱於柱珠處折斷可
    見實際之柱下端接頭仍有發揮剛接作用之可能) ，此有台北
    市土木技師公會鑑定報告書乙份在卷可稽 (本院上更一卷第
    59頁至72頁) 。上開鑑定報告，固非法院或檢察官所囑託為
    鑑定之機關或團體所製作之報告，而屬審判外之書面陳述。
    惟按刑事訴訟法第159條之4規定：除前三條之情形外，下列
    文書亦得為證據：一、除顯有不可信之情況外，公務員職務
    上製作之紀錄文書、證明文書。二、除顯有不可信之情況外
    ，從事業務之人於業務上或通常業務過程所須製作之紀錄文
    書、證明文書。三、除前二款之情形外，其他於可信之特別
    情況下所製作之文書，此為傳聞法則之例外。上開鑑定報告
    書雖屬審判外書面陳述，但係台北市土木技師公會循被告聲
    請，指定專業會員所為之鑑定，鑑定人丁○○受公會之委任
    ，代表公會之信譽，且與被告等並不相識，自無偏頗之虞。
    且觀報告內容，純粹依調查所得資料，從結構學原理等專業
    角度作分析，自具有可信之特別情況，而有證據能力。則依
    上開鑑定報告書之意見，亦可佐證本件設計圖不可能要求石
    柱應深入鋼筋混泥土1．5平方公尺。
(五)本件依廈門公司提供之「石涼亭結構說明書」所載：六根石
    柱下方通過柱珠直插入地基石內部，中下部有欄杆加圍，起
    到穩定柱底結構的作用等語。並未言及須崁入基石1．5公尺
    。另依台北縣汐止鎮公所85年7月2日函檢送之「大尖山石雕
    涼亭工程」營繕工程乙案全部檔案憑證暨附件內附之原始設
    計圖，其設計之石柱係穿透花崗石片，小部分崁入地基石而
    已。被告所提施工解說圖2 亦記載：石柱插入石珠後，再入
    地基，在鋼筋上層5cm 等語 (本院上更一卷第99-11頁)，而
    依案發當日警方所拍現場採證照片顯示，東一柱斷裂後，將
    其殘餘部分移除後，石柱的確係穿透花崗石片，而崁於地基
    石上約5公分處 (參85年相字第506號卷第89頁第 (五) 號相
    片，與欣德公司原始設計圖並無不符，則系爭工程，被告等
    確有按圖施工，堪以認定。
(六)證人即欣德公司負責人王啟賢於原審審理中證稱：「只要地
    基鞏固，地震不太會影響，但如地震多次，會引起基地的鬆
    動，也有可能造成主體鬆動。地基的穩固是建立石雕最大考
    量，根據本體的重量來計算承受力，地基的深度，要看基礎
    的承受量，我們沒有做基地勘察」、「我們沒有到現場看過
    材料，…公所就叫我們照描涼亭（指工程設計圖），所以我
    們就劃基座，完全沒有考量基座下面插入的部分，包括要深
    入幾公分都沒有考量，因柱子都沒看到，．．．」（見原審
    卷第73頁、第74頁反面），足證欣德公司繪製本件「臨觀亭
    」工程設計圖，對於其涼亭石柱究應如何深入？固定於地基
    及深入若干？並未為特別要求。矧臨觀亭工程於82年9 月間
    完工，同年10月20日驗收完畢，保固期間為1 年，此經證人
    即汐止鎮公所驗收人員曾淑菁於原審審理中證稱：「…臨觀
    亭我只負責驗收，驗收有四人，…驗收的方式是根據結算書
    來算，有涼亭一座，加石階步道，…石階步道有丈量」（見
    原審卷第125 頁），並有台北縣汐止鎮公所工程保固切結書
    在卷可憑。則臨觀亭工程於完工後，既經汐止鎮公所指派曾
    淑菁等四人驗收合格，已足證明被告確已按欣德公司之設計
    圖施工，應無何過失可言。
(七)按在單位面積內地表上高聳之地區會因靜電感應而帶的電荷
    勢必較多，在這些地區積聚的正電荷容易與帶負電荷的雲塊
    形成高壓電，容易發生正負電中和現象，故雷雨時千萬不能
    躲在孤立大樓，大樹、旗竿下，或高山的涼亭，這些地區容
    易遭受雷殛，乃公眾週知之事實。本件事故發生之85年6 月
    23日下午3 時45分許天候確實雷雨交加，此據證人梁水錦於
    本院前審審理時證稱：「當時（下午）三點多有信徒向我要
    舍利子，我到三樓拿，正好面對大尖山，看到天氣很暗有閃
    電及打雷，我看到閃電是直的，從大尖山方向打下」，證人
    即台北縣汐止鎮消防分隊隊員巫智城、林炳楠、彭智銘、黃
    新發亦一致證稱：「雨下很大」，證人巫智城、彭智銘更證
    稱：「發生事之前有聽到打雷聲」，證人即協助救人之汐止
    鎮公所清潔隊員沈朝枝亦證稱：「當時有下雨」（以上見上
    訴卷第93頁、第111頁、第112頁、第88頁反面），足證當時
    確實有大雷雨。證人翁榮輝於警詢時，係先稱：當時雨勢很
    大，沒有發現雷擊；繼稱：大約15時10至12分許，我在爬世
    運村至天秀宮這段路有發現有發現雷擊，只聽砰一聲時間很
    短等語 (相字卷第8頁)，其先後陳述略有矛盾，且其爬山顯
    在發現涼亭倒塌前往施救之前，亦不能排除涼亭確有被雷擊
    之可能。證人庚○○於原審證稱：我聽到的打雷聲是遠處的
    ，風是一直持續在吹，進去沒有多久就倒，至於怎麼倒的，
    從何處開始倒的，完全沒有預警等語 (原審卷第55頁反面)
    ，於本院前審證稱：當天有打雷，但是在後面，附近沒有看
    到閃電等語 (本院上訴卷第34頁) ，均不否認當時確有雷雨
    。至於打雷距離，經常似遠實近、似近實遠，難以判斷，此
    乃公眾週知之事實。此外，證人沈朝枝、闕火燦、楊土、姜
    金來等四位清潔隊員亦於本院前審審理時一致證稱：「（當
    時現場石柱有遭雷擊現象），我有看到六根柱子倒一、二根
    ，柱子上有焦黑二處約三、四公分，只是像火燒過那種黑很
    淡」（見上訴卷第88頁反面），證人巫智城、林炳楠、彭智
    銘、黃新發等四位消防隊員亦在本院前審審理時一致證稱：
    「（涼亭）屋頂破碎」、「（當時有被雷擊的現象）沒有很
    黑，只是在有一個斷掉的圓柱有看到火烘過淡淡的痕跡」（
    見上訴卷第111 頁反面）。此外，亦有現場照片六張附卷可
    參 (本院86年上訴字第5143號卷第85頁) ，標示處確有多次
    焦黑之痕跡，分散於石柱及掉落之亭蓋上，堪以佐證。自不
    能排除系爭涼亭於當日確有受雷電所擊之可能。
(八)雖本件偵查中檢察官曾函請內政部警政署刑事警察局鑑定並
    無雷擊之電弧痕跡 (見偵卷第106頁)。惟本件案發時間85年
    6月23日下午3時45分許，刑事警察局係遲至半個月後即同年
    7月8日上午10時，始同檢察官前往現場履勘鑑定，有刑事警
    察局函可參 (見偵卷第10 6頁) 。故現場早因搶救搬動及連
    日大雨刷洗等時間因素，而失去原貌，其會勘鑑定或已失真
    ，且何謂電弧痕跡，石柱如遭電擊，是否必然留下電弧痕跡
    ，該鑑定函均未有片言隻字，從學理上加以論述，自嫌簡略
    ，難以採擇。台北市土木技師公會鑑定報告第十一點「結論
    與建議」中第6點即明確鑑定載稱：「6、依結構行為，臨觀
    亭倒塌意外發生之時，應為石柱、橫樑或屋面瞬間遭受一極
    大外力導致瞬間崩潰，可能之外力則有地震力、風力或瞬間
    衝力 (雷擊或電擊) ；地震力原因應可排除，風力倒塌模式
    認為與倒塌現場不符合；至於瞬間衝擊力 (雷擊說) 之襲擊
    ，當天確為雷雨天且倒塌前半小時內已證實確有打雷，倒塌
    速度太快走避不及，擊中兩支石柱而未受襲擊之其他4 支石
    柱僅憑藉底部接觸小面積仍能站立，回擊以空氣快速膨脹方
    式擊中局部屋頂 (放電未觸及屋頂) 時不必然留下焦黑 (碳
    水化合物燒焦) 或電弧痕跡，涼亭內因屋頂遮致涼亭人員不
    必然看見閃光，倒塌瞬間之雷擊 (距離很近之雷聲) 、屋頂
    破壞聲等夾雜恐難以分辨，且受害者不必然遭受直接雷擊等
    ，與倒塌現場情況驗證均較符合且尚能自圓其說」。顯示本
    件事故之發生，雷擊為其重要原因。嗣證人丁○○經本院以
    專家證人身分傳喚到院，該證人具有土木、結構、大地三項
    技師執照，且依其所陳，台灣地區尚無大氣科學方面之執照
    ，伊有大氣科學方面的專業知識等語，自具有專家證人之適
    格。依其證述：我們是依被告提供的資料而作這樣的判斷，
    我 ( 鑑定報告)的意思是雷先擊中屋頂，再把柱子壓垮，因
    為二個柱子支撐屋頂，雷打中屋頂，其向下的力量把兩根柱
    子壓垮等語 (本審卷94年12月28審判筆錄) 。證人丁○○前
    往現場雖距案發已隔二年八個月，「臨觀亭」之結構亦已拆
    除，僅能就混凝土基礎之遺址為鑑定，惟依鑑定報告書所載
    ，其當時有會同汐止鎮公所會勘，且有參酌本院刑事判決、
    臨觀亭設計圖、同型涼亭照片、並現場作水平高程測量，並
    參酌建築技術規則、大氣科學、應用氣候等專著，自較上開
    刑事警察局之鑑定更為嚴謹而詳實，可以採信。嗣本院函詢
    國立台灣大學大氣科學系暨研究所，復稱：電擊是否會造成
    石柱斷裂缺乏相關記載，但也難以排除其可能性；通常閃電
    擊中樹幹、草皮、甚至擊入土壤中，多半會留下痕跡，至於
    擊中石柱是否會留下電弧痕跡，則缺乏文獻記載，無法作此
    判斷等語，有國立台灣大學95年2月6日函在卷可稽。則上開
    內政部警政署刑事警察局鑑定函所稱：「無雷擊之電弧痕跡
    」云云，即嫌率斷，自不能據以認定該涼亭即未遭電殛。又
    依上開證人丁○○之證言，本件係雷擊中屋頂，再把柱子壓
    垮而致倒塌，雷電並非直擊被害人，則被害人身上未發現雷
    殛痕跡，亦屬當然，不能資為不利於被告之認定。
(九)依被告供述，古城公司當時於大尖山做了4 座，連其他地方
    共施作了17座，除本件外，並無倒塌之情形。則古城公司自
    81年興建石造涼亭至今，已逾10年餘，除本件外，其餘石柱
    涼亭均仍完好無損，堪認認石造涼亭，並無不適合台灣地區
    之情形，且被告施作方式，並無造成結構不穩之情形 (參相
    字卷第83頁照片) 。公訴人指稱：臨觀亭當時隨時有倒塌之
    虞，一有小力，即可倒塌云云，但並未提出任何證據可資佐
    證。且若當時隨時有倒塌之虞，以大尖山風景區遊客眾多，
    案發係下午3 時許，當日案發前必有眾多遊客也曾在該涼亭
    小憩，為何均無事故發生，為何被害人等甫登上涼亭休憩之
    片刻，卻發生突然倒塌現象，其間之差別可以觀察到的，僅
    在天候而已，顯見本件確係因突然的雷電因素，才發生倒塌
    之情形。又本件若係因石柱未崁入基礎版所致，則依物理慣
    性作用，石柱因根基不穩，應係慢慢向一方傾斜，而終至傾
    倒。本件自照片觀之，卻僅東一柱自下方包覆珠柱處平整斷
    裂，牽引其旁之西一柱倒塌一支，其餘石柱四支均筆直亭立
    ，且根部並無位移或偏斜之情形。倒塌之石柱，其根部亦無
    因根基不穩造成之偏移情形，顯見本件涼亭倒塌與根基不穩
    無涉，二者間並無相關因果關係。參以告訴人庚○○上開證
    言：「完全沒有預警」等語，堪認本件涼亭倒塌，應係當日
    雷雨之際，瞬間雷擊衝力自東一柱由上而下，震斷東一柱根
    ，導致涼亭突然倒塌，此為天然不可預測之災害，尤難認被
    告等有過失。
(十)公訴人於本審辯論時，陳稱：本件被告二人另涉有刑法第19
    3 條之違背建築技術成規罪嫌。惟查：本件起訴書僅敘及被
    告等：「於施工時疏未按圖將石柱深入基礎1．5公尺，而置
    於基礎表面，未將石柱固定於基礎版」等語，表明被告等未
    按圖施工而有過失，並未言及本件工程有何建築成規，被告
    有如何違背建築成規之事實，足認其訴之目的並不及於是否
    違背建築成規。且依刑事訴訟法第265條第1項規定：檢察官
    於第一審辯論終結前，得就與本案相牽連之犯罪或本罪之誣
    告罪，追加起訴。本件，縱認被告等牽連犯有違背建築成規
    罪，檢察官亦應於第一審辯論終結前追加之，上訴後之追加
    自不合法，本院無庸追以審究。況台北市建築師公會鑑定報
    告書第七項鑑定結果1.亦載明「因台灣地區地震頻繁，由於
    石造工程的耐震性極差，建築技術規則亦無此類標的物結構
    之規範，故難予從規則中評估」，亦未指出被告等施工有何
    違反建築術成規之情形，附此敘明。
()綜上所述，被告等所辯尚屬可採，此外，本院復查無其他積
    極證據足證被告等有檢察官所指之犯行，被告等犯罪應屬不
    能證明，原審疏未詳究，遽為論罪科刑，尚有未洽。檢察官
    上訴指摘原判決量刑過輕，雖無理由，被告上訴否認犯罪，
    應認有理由，自應由本院將原判決撤銷，改諭知被告等均無
    罪。
據上論斷，應依刑事訴訟法第369條第1項前段、第364條、第301
條第1項，判決如主文。
本案經檢察官陳明光到庭執行職務。
中    華    民    國    95    年    3    月    29    日
                  刑事第五庭審判長法  官  吳  敦
                                  法  官  張傳栗
                                  法  官  陳世宗
以上正本證明與原本無異。
如不服本判決，應於收受送達後十日內向本院提出上訴書狀，其
未敘述上訴之理由者並得於提起上訴後十日內向本院補提理由書
（均須按他造當事人之人數附繕本）。
                                  書記官  丁淑蘭
中    華    民    國    95    年    3     月    29    日


司法院資訊處製作；財團法人民間司法改革基金會備份。
